【裁判字號】    98,訴,2223
【裁判日期】    990209
【裁判案由】    清償借款
【裁判全文】
臺灣板橋地方法院民事判決              98年度訴字第2223號
原      告  甲○○
被      告  頂立鷹架有限公司
法定代理人  丙○○
訴訟代理人  黃仕翰律師
上列當事人間請求清償借款事件，本院於中華民國99年1 月26日
言詞辯論終結，判決如下：
    主      文
被告應給付原告新臺幣貳佰萬元，及自民國九十八年十月十六日
起至清償日止，按年息百分之五計算之利息。
訴訟費用由被告負擔。
本判決於原告以新臺幣陸拾陸萬柒仟元供擔保後，得假執行。但
被告如於以新臺幣貳佰萬元為原告預供擔保，得免為假執行。
    事實及理由
一、原告起訴主張：被告為籌備公司，於民國94年間向原告借款
    新臺幣（下同）200 萬元，原告於同年9 月22日匯款予被告
    公司籌備處，由當時之法定代理人戊○○收受，被告承諾於
    公司成立後返還借款，然被告公司成立後，負責人變更為丙○○，迄今未償還借款，經原告委請律師發函請求被告出面
    解決，被告竟全然否認有借款乙事，爰依據消費借貸之法律
    關係，提起本訴。併為聲明：如主文第1 項所示，並願供擔
    保請准宣告假執行。
二、被告則以：原告主張兩造間有消費借貸關係存在，應就消費
    借貸契約何時、何地成立？利息為何？清償期為何？具體舉
    證明，否則難謂有消費借貸關係存在，且原告所提匯款單未
    能證明兩造間有消費借貸關係等語置辯。併為答辯聲明：原
    告之訴駁回；如受不利判決，願供擔保請准宣告免為假執行
    。
三、本件原告於94年9 月22日，以自己名義匯款200 萬元予「頂
    立鷹架有限公司籌備處戊○○」在台北富邦銀行內湖分行所
    設帳號000000000000號帳戶，及被告公司於94年9 月28日設
    立登記，法定代理人原為鄭昭元，嗣變更為丙○○之事實，
    為兩造所不爭執，並有原告提出之郵政跨行匯款申請書、被
    告公司設立登記表及變更登記表等件影本在卷可稽，自堪信
    為真實。
四、得心證之理由：
  (一)按公司未經設定登記，固不能謂其具有獨立之人格，而不得
    為法律行為之主體。然以公司名義為法律行為者，依公司法
    第19條第2 項規定，既應由行為人自負其責，當非不應認行
    為人為該法律行為之主體。苟嗣後公司完成登記，已承受此
    項法律行為者，自此公司即成為該法律行為之主體。尤在股
    份有限公司，發起人因設立公司之必要，於設立登記前所取
    得之權利及負擔之義務，於設立登記後並應認當然移轉於公
    司，最高法院73年度台上字第2554號判決要旨可資參照。
  (二)經查，原告主張被告為籌備公司，向其200 萬元，其於94年
    9 月22日匯款予被告公司籌備處，由當時之法定代理人戊○○收受一節，除有被告所不爭之上開郵政跨行匯款申請書影
    本可證外，並經證人即被告公司原職員丁○○證稱：「（問
    ：你是否知道原告在公司籌備期間曾經與被告公司有金錢往
    來？）我知道。公司成立時，需要資金，請會計即原告先借
    200 萬元，因為當時公司只有我們4 人，即被告公司實際負
    責人己○○、原告先生乙○○、原告、我。…我老婆也是借
    200 萬元（給被告公司）。」、「（問：請證人詳述兩造間
    的借貸關係的細節。）設立公司時，因為公司資金太少，我
    們4 人加上負責人戊○○一起談，因為是十幾年的同事，公
    司可以做起來的話，大家都很高興，當時也沒有談到利息多
    少，也沒有講到如何還款，也沒有講到還款期限。」、「（
    問：是被告公司何人開口向原告借錢？）是他們父子一起。
    是己○○開口講的，但是戊○○在場」等語，及證人即原告
    之夫乙○○證稱；「（問：被告公司籌備期間與你或原告有
    無金錢往來？）己○○說要開公司，需要資金，向我與原告
    說的，說要借200 萬元，原告才會匯200 萬元到被告公司的
    戶頭裡。」、「（提示證一匯款申請書，你是否看過？）我
    有看過，我們匯款之後有留存條。」、「（問：為何匯款給
    被告公司籌備處戊○○的戶頭？）當初證人己○○要開公司
    ，負責人是用他兒子的名字即證人戊○○，實際出資是證人
    己○○。」等語明確（見本院卷第71至74頁）。
  (三)被告雖否認與原告間有上開借貸關係，並抗辯：己○○、丁○○、乙○○3 人前任職吉翁企業有限公司（下稱吉翁公司
    ），有資金糾紛，嗣經協商，由其3 人與兼吉翁公司代表人
    陳建三及保證人陳政緯於94年9 月3 日簽訂和解書（下稱系
    爭和解書），由己○○負擔保證人之責任以作為和解內容，
    因此前揭3 人另約定丁○○及乙○○應向己○○為清償，而
    原告所匯之200 萬元正係清償該債務云云，並提出陳政律
    師事務所函及系爭和解書影本為證（見本院卷第45至47頁）
    ，另證人己○○亦到庭證稱：被告公司是由伊出資設立，伊
    是實際負責人，伊未見過原告所提之上開匯款申請書，不知
    原告有匯款200 萬元，未曾向原告或其夫乙○○借200 萬元
    ；伊曾與乙○○、丁○○在吉翁公司任職，當時吉翁公司總
    經理陳建三向銀行借款，伊為擔保人，後來未還款，另當時
    伊與乙○○、丁○○有挪用吉翁公司工程款，陳建三說要移
    送法辦，伊等即與陳健三訂立系爭和解書，由伊負責幫陳建
    三還錢，並幫乙○○、丁○○代墊800 多萬元，原告所匯之
    200 萬元應該是還伊之欠款云云；證人鄭昭元亦到庭證稱：
    伊原為被告公司負責人，但事實上於公司籌備期間及公司設
    立後之業務伊均未參與，均是由伊父親己○○處理，伊並不
    清楚原告有以上開匯款申請書匯款之事云云（見本院卷第78
    至81頁）。然查，證人乙○○、丁○○於本院言詞辯論時均
    否認有積欠己○○代償債務，且依上開律師函所載，其內容
    僅係吉翁公司總經理陳建三認己○○涉嫌侵占、詐欺及背信
    ，而委請陳政律師致函己○○促其出面磋商決方案而已，
    與乙○○、丁○○是否有積欠己○○債務無涉；又系爭和解
    書係記載：「立和解書人吉翁企業有限公司、陳建三（以下
    簡稱甲方）己○○、丁○○、乙○○（以下簡稱乙方）茲為
    乙方任職於甲方吉翁企業有限公司期間，所發生應給付介紹
    費事件，特立本和解書，以供甲乙雙方相互遵守：一、乙方
    己○○、丁○○、乙○○前分別為甲方吉翁企業有限公司之
    經理及工務部副理、業務部副理，於乙方三人任職公司期間
    ，所發生應給付廠商介紹費等問題因該給付廠商介紹費等問
    題，乙方係依照甲方之指示辦理，雖因未查清楚而發生糾紛
    ，茲經甲乙雙方誠意之溝通後，甲方同意不再向乙方為追究
    ，並保證不為刑事告訴及民事之追訴。若甲方先違背上述之
    承諾，願意無條件提出新台幣壹仟伍佰萬元整之精神賠償金
    。二、乙方己○○、丁○○、乙○○三人願無條件離開公司
    ，並承諾於「勞基法」中有關退休金、資遺費等之請求權均
    無條件拋棄，嗣後不得再向甲方為任何請求。但甲方若違背
    前開保證而引起有關本案之刑事告訴及民事之追訴，係證人
    願意負責賠償乙方各人伍佰萬元，以資賠償各人之損失。三
    、乙方己○○前替甲方陳建三向基隆二信為擔保借款人部分
    ，甲乙雙方仍各負責一半之責任，乙方己○○承諾願意履行
    其相關保證人之責任。四、乙方己○○、丁○○、乙○○三
    人同意甲方吉翁企業有限公司本諸善意，向相關廠商發佈該
    等三人離職之訊息，嗣相關工程費用等一切費用，該等三人
    無權核支報支。…」等語，其內並無丁○○、乙○○須賠償
    吉翁公司或陳建三損失之條款，亦無己○○須代丁○○、乙○○賠償吉翁公司或陳建三之約定，是上述證據及證人己○○、鄭昭元之證詞，均不能證明被告此部分抗辯之事實為真
    實。
  (四)被告又抗辯：依原告所作之帳冊14頁（參見本院卷第54頁之
    分類帳）記載「資本主往來」，分別為「己○○存入款480
    萬元」、「乙○○200 萬元」、「丁○○200 萬元」，而乙○○為原告之夫，是倘原告借被告200 萬元，何以記載「資
    本主往來」？且既是原告借款，何以記載「乙○○200 萬元
    」？又既是借款，何以不直接記載貸款？而原告係被告公司
    會計，又怎可能多年均未要求被告公司償還云云。惟查，分
    類帳上記載「資本主往來」「乙○○200 萬元」，非但不能
    證明原告所匯之200 萬元係清償其夫乙○○積欠己○○之代
    償款項，反能證明原告或其夫乙○○有以「資本主」名義匯
    入該200 萬元至被告公司籌備處；又債權人於借款予債務人
    後未即時向債務人請求清償，其原因甚夥，而原告供稱：因
    與己○○是舊識，所以才會遲至現在提起訴訟（見本院卷第
    74頁反面），並非不合情理，是尚難以原告多年未要求被告
    還款，即推認該200 萬元並非借款，故被告前述辯解，均屬
    空言，亦非可採。
  (五)綜上，被告公司原法定代理人鄭昭元於其公司籌備期間，確
    有為籌備公司之需，以公司名義向原告借款200 萬元，應可
    認定，揆諸前揭最高法院判決意旨，該借款債務於被告公司
    設立登記後，當然移轉於被告公司。從而，原告本於消費借
    貸之法律關係，請求被告給付200 萬元及自起訴狀繕本送達
    翌日即98年10月16日起至清償日止，按年息百分之5 計算之
    利息，為有理由，應予准許。
五、兩造陳明願供擔保，分別聲請宣告假執行或免為假執行，經
    核均無不合，爰分別酌定相當之擔保金額宣告之。
六、本件事證已臻明確，兩造其餘主張、攻擊防禦方法及所提之
    證據，經審酌後認於本判決結果不生影響，爰不一一論述，
    附此敘明。
七、結論：原告之訴為有理由，依民事訴訟法第78條、第390 條
    第2 項、第392 條第2 項，判決如主文。
中    華    民    國    99    年    2     月    9     日
                  民事第一庭    法  官  高文淵
上列正本係照原本作成
如對本判決上訴，須於判決送達後20日內向本院提出上訴狀
中    華    民    國    99    年    2     月    9     日
                                書記官  黃瀅螢

司法院資訊處製作；財團法人民間司法改革基金會備份。
